臺灣高等法院刑事裁定
109年度抗字第1608號
抗  告  人  
即  被  告  吳國正



上列抗告人即被告因違反毒品危害防制條例案件，不服臺灣新北
地方法院中華民國109年8月14日裁定（109年度審訴字第764號）
，提起抗告，本院裁定如下：
    主  文
原裁定撤銷。
    理  由
一、原裁定意旨略以：抗告人即被告甲○○於民國108年10月20日2
    3時許，在新北市○○區○○街00巷0號1樓居所，先後將海洛因
    、甲基安非他命分別置入注射針筒內施打之方式，分別施用
    第一級毒品海洛因及第二級毒品甲基安非他命各1次等情，
    業據被告於原審坦承不諱，且被告為警採尿送請台灣檢驗科
    技股份有限公司，以酵素免疫分析法檢驗及氣相層析質譜儀
    法確認檢驗結果，呈嗎啡及甲基安非他命陽性反應，有該公
    司108年11月18日濫用藥物檢驗報告、新北市政府警察局受
    採集尿液檢體人姓名及檢體編號對照表各1件、現場及扣案
    物品照片9幀在卷可查，扣案之白色粉末1包、白色或透明晶
    體1包，經送臺北榮民總醫院鑑驗結果，分別含有第一級毒
    品海洛因、第二級毒品甲基安非他命成分，亦有該院108年1
    2月11日北榮毒鑑字第C0000000號毒品成分鑑定書存卷可考
    ，並有第一級毒品海洛因（驗餘淨重0.3944公克）及第二級
    毒品甲基安非他命（驗餘淨重3.5901公克）各1包扣案為佐
    ，是被告前開施用第一級、第二級毒品之事實堪以認定。惟
    被告前因施用毒品經原審法院裁定觀察、勒戒及強制戒治後
    ，於89年8月8日停止處分釋放出所，是以被告本件施用毒品
    犯行既係於前次強制戒治執行完畢後，3年後再犯，於毒品
    危害防制條例第20條第3項、第23條第2項在109年7月15日修
    正施行後，應回歸適用觀察、勒戒及強制戒治之規定。檢察
    官依修正前毒品危害防制條例第23條第2項規定提起公訴，
    於109年4月16日繫屬原審時，起訴程序未違背當時之規定，
    然於上開規定修正施行後，本案已不得追訴處罰，爰依職權
    為觀察、勒戒之裁定等語。
二、抗告意旨略以：觀察勒戒將使被告無法繼續工作、照顧家庭
    ，被告並無不適宜接受戒癮治療之情事，且已於犯罪行為未
    發覺前，自動向衛生部指定之醫療機構請求治療，而109年7
    月實施之新法亦強調擴大戒癮治療之適用範圍，為此請求暫
    緩觀察勒戒云云。
三、按起訴之程序違背規定者，應諭知不受理之判決，並得不經
    言詞辯論為之，刑事訴訟法第303條第1款、第307條分別定
    有明文。又施用第一、二級毒品為犯罪行為，毒品危害防制
    條例第10條設有處罰規定，故施用第一、二級毒品者，本應
    科以刑罰，惟基於刑事政策，對合於一定條件之施用者，則
    依同條例第20條之規定，施以觀察、勒戒及強制戒治之保安
    處分。另按109年1月15日修正公布、同年7月15日施行之毒
    品危害防制條例第20條第3項規定，犯第10條之罪於觀察、
    勒戒或強制戒治執行完畢釋放後，3年後始再犯者，不論其
    行為係在新法施行生效前或施行生效後所為（同條例第35條
    之1第1、2款參照），均應適用同條第1、2項（即應先觀察
    勒戒或強制戒治）之規定。又上開所謂「3 年後再犯」，只
    要本次再犯（不論修正施行前、後）距最近1次觀察、勒戒
    或強制戒治執行完畢釋放，已逾3年者，即該當之，不因其
    間有無犯第10條之罪經起訴、判刑或執行而受影響，有最高
    法院109年度台上大字第3826號裁定可參。
四、又109年7月15日修正施行之毒品危害防制條例第35條之1第2
    款後段固規定：「依修正後規定應為不起訴處分或不付審理
    之裁定者，法院或少年法院（地方法院少年法庭）應為免刑
    之判決或不付審理之裁定。」惟此所稱「依修正後規定應為
    不起訴處分」，係指何意，就法條文字本身而言，尚有疑義
    ，蓋案件既經檢察官起訴繫屬於法院，當無所謂「應為不起
    訴處分」之問題。而觀以該條款之立法理由謂：「若該等案
    件於修正施行前已繫屬於法院或少年法院（地方法院少年法
    庭）者，為求程序之經濟，法院或少年法院（地方法院少年
    法庭）應依修正施行後之規定處理，即應依職權為觀察、勒
    戒或強制戒治之裁定。依修正施行後之規定，受觀察、勒戒
    人無繼續施用傾向者或強制戒治期滿後，應為不起訴處分或
    不付審理之裁定者，法院或少年法院（地方法院少年法庭）
    應為免刑之判決或不付審理之裁定。」則顯係欲透過立法理
    由說明之方式，解釋上述「依修正後規定應為不起訴處分」
    之文義，並由法院依職權為觀察、勒戒或強制戒治之裁定，
    替代同條例第20條第1項、第2項所定應由檢察官提出聲請之
    觀察、勒戒或強制戒治程序。此一立法理由之說明，雖應予
    尊重，並得據為解釋法律條文之參考資料之一，但立法理由
    究竟非法律條文本身，應不具法條條文之拘束力。且查，現
    行毒品危害防制條例為給予施用毒品者戒毒自新之機會，對
    於進入司法程序之戒癮治療方式，採取「觀察、勒戒或強制
    戒治」及「附命緩起訴」雙軌制，其目的在給予施用毒品者
    戒毒自新機會，並由檢察官依施用者具體之施用情形及其他
    相關情事，裁量決定採取何種戒癮治療方式為適當（見同條
    例第24條第1項之用語），此見同條例第20條第1項、第2項
    、第24條第1項規定自明，此係法律條文明文規定賦與檢察
    官之裁量權，就具體聲請觀察、勒戒之案件，檢察官決定對
    施用者採取「觀察、勒戒或強制戒治」程序而向法院提出為
    觀察勒戒裁定之聲請，法院固得就檢察官此一裁量權之行使
    有無違背法令、事實認定錯誤、其裁量有無重大明顯瑕疵等
    情事為審查，而為准否之裁定，但法院尚不能「越俎代庖」
    逕命檢察官應為如何之處分。上述立法理由認法院應依職權
    逕為觀察、勒戒等裁定，不僅與法條明文規定之現制相齟齬
    ，且剝奪法律明文規定所賦與之檢察官裁量權之行使，並使
    職司審理裁判權限之法院成為上開觀察、勒戒及可能之強制
    戒治程序之發動者兼裁判者，於法理上實有不當。是就本條
    例修正施行前犯第10條之罪，且現於審判中之案件，若僅因
    檢察官於起訴前，未及審酌修正後該條例第23條第2項規定
    ，而就「3年後再犯」施用第一級或第二級毒品犯行，逕行
    提起公訴者，因依同條例第20條第1項或第35條之1第2款立
    法說明所指之觀察、勒戒或強制戒治，仍屬拘束人身自由之
    保安處分，是檢察官未及審酌修法後規定逕予訴追，致使剝
    奪被告適用前揭非拘束人身自由之緩起訴處分程序，而影響
    其與家庭、工作處所連結及復歸社會，自與本次修正採取寬
    厚措施之立法目的未符，故於此情形法院自不宜逕依前揭第
    35條之1第2款後段規定，遽予認定有應為不起訴處分之情形
    ，而逕命依職權為觀察、勒戒或強制戒治之裁定。　　
五、經查，被告前因施用毒品案件，經原審法院以89年度毒聲字
    第1187號裁定送觀察、勒戒後，認有繼續施用毒品之傾向，
    再經原審法院以89年度毒聲字第1795號裁定令入戒治處所施
    以強制戒治，復經原審法院以89年度毒聲字第4540號裁定停
    止戒治，所餘期間付保護管束，而於89年8月8日釋放出所，
    該停止戒治付保護管束期間至90年3月13日期滿，並由臺灣
    板橋地方法院檢察署檢察官以90年度戒毒偵字第331號為不
    起訴處分確定，之後被告雖有多次因施用毒品遭判處罪刑確
    定，但未再受觀察、勒戒或強制戒治之執行，有本院被告前
    案紀錄表在卷可考。而本案檢察官起訴被告施用第一、二級
    毒品之時間為108年10月20日，已在其最近一次強制戒治執
    行釋放3年後，依照前揭說明，本案檢察官未及審酌有無對
    被告附命完成戒癮治療之緩起訴處分之可能，逕予起訴，其
    訴訟條件已有欠缺，且對被告權益影響重大，法院自不宜依
    據第35條之1第2款後段立法說明，逕依職權為觀察、勒戒或
    強制戒治之裁定。是原審法院逕依職權為觀察、勒戒之裁定
    ，即有未當。被告執前詞提起抗告，請求撤銷原裁定，為有
    理由，應由本院將原裁定撤銷。又本案係在審理中由原審法
    院依職權所為之裁定，並非檢察官提出聲請，故毋庸為發回
    諭知或由本院自為裁定，應由原審法院另行為適法之處理。
據上論斷，依刑事訴訟法第413條，裁定如主文。
中　　華　　民　　國　 109　　年　　11　　月　　30　　日
　　　　　　　　　刑事第十七庭　審判長法　官 鄭水銓
　　　　　　　　　　　　　　　　　　  法　官 沈君玲
　　　　　　　　　　　　　　　　　　  法　官 李世華
以上正本證明與原本無異。
不得再抗告。
                                      書記官 莊佳鈴
中　　華　　民　　國　　109 　年　　11　　月　　30　　日